ACORDAO-COMPLETO-2492483

ACÓRDÃO 370/2022 ATA 7/2022 - PLENÁRIO

VISTOS, relatados e discutidos estes autos, originariamente de representação, agora em fase de análise do pedido de reexame interposto por Skanska Brasil Ltda. contra o Acórdão 1535/2020-TCU-Plenário, que declarou sua inidoneidade, por um ano, para participar de licitações que envolvam recursos federais, por suposta participação nas fraudes em contratações da Petrobras para modernização da Refinaria Presidente Getúlio Vargas (Repar) .
ACORDAM os Ministros do Tribunal de Contas da União, reunidos em sessão do Plenário, diante das razões expostas pelo relator e com fundamento nos arts. 33 e 48 da Lei 8.443/1992 c/c os arts. 237, parágrafo único, e 250, inciso I, do Regimento Interno/TCU, em:
9.1. conhecer do presente pedido de reexame para, no mérito, dar-lhe provimento, tornando insubsistente o Acórdão 1535/2020-TCU-Plenário;
9.2. julgar a presente representação improcedente e autorizar seu arquivamento;
9.3. dar ciência deste acórdão à recorrente, ao Ministério Público Federal, à Advocacia-Geral da União, ao juízo federal da 13ª Vara Federal de Curitiba/PR, à Controladoria-Geral da União, à Petrobras e ao Conselho Administrativo de Defesa Econômica, informando-lhes que o relatório e o voto que o fundamentam podem ser consultados no endereço www.tcu.gov.br/acordaos.

Pedido de reexame interposto contra deliberação que declarou a inidoneidade da recorrente para participar, por um ano, de licitações que envolvam recursos federais, em decorrência de ter colaborado nas fraudes em contratações da Petrobras para modernização da Refinaria Presidente Getúlio Vargas (Repar).

Cuidam os autos de pedido de reexame da empresa Skanska Brasil Ltda., interposto em face do Acórdão 1.535/2020-Plenário, decisão que decretou a inidoneidade da recorrente para participar de licitações que envolvam recursos federais pelo prazo de um ano, por supostamente integrar grupo de empresas que fraudou as licitações relacionadas com a modernização da Refinaria Presidente Getúlio Vargas (Repar) da Petrobras.
Foi imputada à recorrente a conduta de se omitir em apresentar propostas em três diferentes licitações promovidas pela Petrobras, que resultaram nos Contratos CT-101, CT111 e CT112, com a intenção de favorecer a atuação do cartel de empreiteiras nesses certames.
Portanto, o caso em apreciação guarda certa similitude ao que foi apreciado pelo Acórdão 1.256/2019-Plenário, de minha própria relatoria, que deliberou sobre a participação da mesma empresa em fraudes ocorridas nas licitações conduzidas pela Petrobras para implantação da Refinaria do Nordeste - Rnest. Naquele feito, a empresa também fora declarada inidônea pelo prazo de um ano para participar de certames licitatórios com recursos federais, por se abster de apresentar propostas em quatro certames licitatórios, em colusão com outras empresas integrantes do cartel.
No caso da Rnest, insta salientar que tal decisão já foi confirmada em grau de recurso por meio do Acórdão 3.239/2020-Plenário, relatado pelo Ministro Walton Alencar Rodrigues. Após o trânsito em julgado, a sanção de declaração de inidoneidade imputada à empresa foi integralmente cumprida, tendo o prazo de um ano expirado em 19/2/2022, conforme minha assessoria constatou por meio de consulta ao Cadastro de Empresas Inidôneas e Suspensas (CEIS) .
Em ambos os processos, foram juntados aos autos diversas evidências de participação da Skanska nas fraudes às licitações da Petrobras, as quais se encontram exaustivamente detalhadas no extenso voto condutor do Acórdão 1.256/2019-Plenário.
O Ministro Jorge de Oliveira, relator do recurso ora em apreciação, em linha com o posicionamento da Serur e do MP/TCU, também entende que os argumentos recursais não foram suficientes para afastar a participação da empresa no cartel de licitantes e nos atos de conluio. No entanto, o relator suscitou que a conduta da empresa é de natureza omissiva, pois apenas de absteve de apresentar propostas nos certames licitatórios tratados nestes autos.
Dessa forma, ele sopesou que a possibilidade de aplicação de nova sanção, de forma cumulativa, às empresas que não apresentaram proposta e não participaram do certame (conduta omissiva) , necessitaria do apontamento de condutas individualizadas em relação a cada um dos empreendimentos. 
Com a lucidez que lhe é peculiar, o Ministro Jorge de Oliveira ainda aduz que a sistemática adotada no âmbito desta Corte de Contas, no sentido de analisar as fraudes descortinadas pela Operação Lava-Jato por meio da divisão da apuração dos fatos em cada uma das refinarias (Rnest, Comperj e Repar) , poderia ocasionar bis in idem das empresas sancionadas em cada um dos respectivos processos por condutas omissivas.
Por outro lado, tal situação não ocorreria quando a conduta da licitante fraudadora fosse de natureza comissiva, decorrente da apresentação de propostas de cobertura ou de propostas vencedoras nos certames, visto que a responsabilidade poderia ser estabelecida simplesmente pela mera comprovação da prática do ato ilegal.
Assim, embora subsistam diversas evidências de atuação da Skanska nos atos de colusão verificados nas licitações da Petrobras, os elementos dos autos não permitem atestar de forma peremptória se a decisão de não apresentar propostas nos aludidos certames ocorreu de forma legítima, embasada em motivos de ordem comercial ou técnica, ou de maneira fraudulenta, estritamente para favorecer o direcionamento da contratação para outra empresa integrante do cartel.
Com base no exposto, entendendo que a sanção cumprida pela empresa em decorrência do Acórdão 1.256/2019-Plenário se mostra adequada para a sua participação no âmbito da cartelização das licitações da Petrobras, a qual reputo ter tido um papel secundário no clube de empreiteiras, voto acompanhando o posicionamento do relator, a fim de evitar que haja a aplicação de nova pena à empresa por fatos semelhantes aos apreciados na referida decisão.
TCU, Sala das Sessões, em 23 de fevereiro de 2022.
BENJAMIN ZYMLER 
Ministro

Petróleo Brasileiro S.A.

3. Recorrente: Skanska Brasil Ltda. (02.154.943/0001-02)

13.1. Ministros presentes: Ana Arraes (Presidente), Walton Alencar Rodrigues, Benjamin Zymler, Bruno Dantas, Jorge Oliveira (Relator) e Antonio Anastasia.
13.2. Ministros-Substitutos convocados: Augusto Sherman Cavalcanti e Marcos Bemquerer Costa.

JORGE OLIVEIRA

Ministro-Substituto André Luís de Carvalho

Trata-se de pedido de reexame interposto pela empresa Skanska Brasil Ltda. contra o Acórdão 1535/2020-TCU-Plenário, que declarou sua inidoneidade, por um ano, para participar de licitações que envolvam recursos federais, em decorrência de ter colaborado para fraudes nas contratações da Petrobras para modernização da Refinaria Presidente Getúlio Vargas (Repar) .
	2. A decisão recorrida foi expedida nos seguintes termos:
	"VISTOS, relatados e discutidos estes autos de representação autuada para a oitiva da Skanska Brasil Ltda. por força do Acórdão 2.238/2018, prolatado pelo Plenário do TCU, no âmbito do TC Processo 029.988/2017-9, em face das evidências de fraudes às licitações conduzidas pela Petrobras para a realização das obras na Refinaria Presidente Getúlio Vargas (Repar) a partir da celebração dos Contratos CT-101, CT-111 e CT-112.
	ACORDAM os Ministros do Tribunal de Contas da União, reunidos em Sessão do Plenário, ante as razões expostas pelo Relator, em:
	9.1. conhecer, preliminarmente, da presente representação, por atender aos requisitos legais e regimentais de admissibilidade, para, no mérito, considerá-la procedente, rejeitando as justificativas apresentadas pela Skanska Brasil Ltda.;
	9.2. declarar a inidoneidade da Skanska Brasil Ltda. para participar de licitação na Administração Federal ou nos certames promovidos pelos Estados, Distrito Federal e Municípios a partir da aplicação de recursos federais, durante o período de 1 (um) ano, nos termos do art. 46 da Lei 8.443/1992;
	9.3. determinar que, no prazo de até 15 (quinze) dias, a Controladoria-Geral da União adote as providências cabíveis para o efetivo cumprimento do item 9.2 deste acórdão;
	9.4. fazer o correspondente registro na ata da presente sessão de julgamento e, a partir daí, promover o envio da subjacente determinação interna para que, nos termos da Resolução-TCU 315, de 2020, a unidade técnica adote as seguintes medidas:
	9.4.1. envie a cópia deste acórdão, com o relatório e a proposta de deliberação, à Skanska Brasil Ltda., à Força-Tarefa do Ministério Público Federal junto à Operação Lava-Jato no Paraná, à Força-Tarefa da Advocacia-Geral da União junto à Operação Lava-Jato no Paraná, ao juízo federal na 13ª Vara Federal de Curitiba/PR, à Controladoria-Geral da União (CGU) , à Diretoria de Governança, Risco e Conformidade da Petrobras e ao Conselho Administrativo de Defesa Econômica (Cade) , para ciência e eventuais providências; e
	9.4.2. promova o definitivo apensamento do presente processo ao TC Processo 011.856/2017-3."
	3. Transcrevo, a seguir, excerto da instrução elaborada pela Secretaria de Recursos (Serur) que analisou os argumentos aduzidos pela recorrente:
	" (...) 
	HISTÓRICO
	2. Este processo foi apartado do TC Processo 029.988/2017-9, que, por sua vez, é apartado do TC Processo 011.856/2017-3, com o objetivo de dar celeridade e proporcionar maior clareza ao exame da manifestação da empresa Skanska Brasil Ltda. quanto à sua responsabilização, apontada nos autos do processo originário, concernente às fraudes nas licitações conduzidas pela Petróleo Brasileiro S.A. (Petrobras) para a modernização da Refinaria Presidente Getúlio Vargas (Repar) em Araucária/PR.
	3. A representação foi autuada para a oitiva da empresa Skanska, por força do Acórdão 2238/2018-TCU-Plenário do TC Processo 029.988/2017-9 (peça 1) , em face das evidências de fraudes licitatórias concernentes aos Contratos CT 101, 111 e 112.
	4. A unidade técnica (peças 32-34) examinou as justificativas apresentadas pela empresa Skanska (peça 30) e propôs o acolhimento parcial da defesa por insuficiência dos indícios de sua participação nas fraudes às licitações das obras da Repar.
	5. O MP/TCU (peça 38) discordou do parecer precedente, apontando a existência de elementos robustos e suficientes que caracterizaram a participação da empresa nas fraudes licitatórias que antecederam a celebração dos Contratos CT 101, 111 e 112.
	6. O Relator original (peça 51) e o Plenário do Tribunal acolheram o entendimento esposado pelo parquet para declarar a inidoneidade da Skanska Brasil Ltda. para participar de licitação na Administração Federal ou nos certames promovidos pelos estados, Distrito Federal e municípios a partir da aplicação de recursos federais, durante o período de um ano, nos termos do Acórdão 1535/2020-TCU-Plenário (peça 50) . 
	7. Passa-se ao exame do recurso. 
	EXAME DE ADMISSIBILIDADE
	8. A Ministra-Relatora Ana Arraes admitiu o pedido de reexame (peça 70) , suspendendo os efeitos dos itens 9.1 a 9.3 do Acórdão 1535/2020-TCU-Plenário (peça 73) .
	EXAME DE MÉRITO
	9. Constitui objeto desta análise definir se houve:
	9.1. Prescrição da pretensão punitiva, segundo os critérios do Acórdão 1441/2016-TCU-Plenário.
	9.2. Violação dos princípios do contraditório e da ampla defesa, alegada pela recorrente.
	9.3. A comprovação da participação da recorrente em fraudes licitatórias (CT 101, 111 e 112) . 
	Alegação preliminar da prescrição da pretensão punitiva do TCU 
	10. A Skanska Brasil alega que:
	10.1. A pretensão punitiva do TCU já está integralmente prescrita, nos termos do art. 1º da Lei 9.873/1999, haja vista que todas as licitações discutidas nos autos foram realizadas até o ano de 2008 (peça 70, p. 11) .
	10.2. O Superior Tribunal de Justiça, no REsp 1464480/PE, de relatoria do Ministro Francisco Falcão (julgado em 13/06/2017) , e o Supremo Tribunal Federal, no MS 32201/DF, de relatoria do Ministro Roberto Barroso (julgado em 21/03/2017) , reconheceram a aplicação do prazo quinquenal em relação à função punitiva do TCU (peça 70, p. 11) .
	10.3. Ainda que se considere o prazo decenal, a pretensão punitiva do TCU também está prescrita, pelo menos em relação à licitação do Contrato CT 101, celebrado em 31/08/2007, marco inicial do prazo prescricional (peça 70, p. 11) .
	10.4. A interrupção do prazo prescricional apenas ocorreu com o Acórdão 2319/2017-TCU-Plenário, de 11/10/2017, que determinou a oitiva das empresas envolvidas nas fraudes investigadas, ou seja, mais de 10 anos após o início do prazo prescricional (peça 70, p. 11) .
	10.5. A decisão recorrida determinou que nenhum prazo prescricional deveria ser aplicado ao caso, ou alternativamente, aplicar-se-ia o prazo da prescricional penal, inovando ainda sob o argumento de se tratar de crime continuado ou permanente, de tal forma que a contagem do prazo iniciaria apenas no dia da cessação do ilícito - sem todavia fundamentar o seu entendimento ou explicar qual seria esse fato, olvidando-se ainda que, na realidade, cada licitação representa um procedimento diverso, sem qualquer tipo de continuidade em relação à licitação anterior (peça 70, p. 11) . 
	10.6. Não cabe ao TCU avaliar se determinada conduta constitui ou não crime. A ausência de apuração de crime atribuído aos representantes da Skanska, em ação criminal, afasta a aplicação da norma penal para o cômputo da prescrição (peça 70, pp. 11-12) .
	10.7. A decisão recorrida vai de encontro com a jurisprudência do TCU, decidida no Acórdão 1441/2016-TCU-Plenário (peça 70, p. 12) .
	Da análise da prescrição da pretensão punitiva 
	11. O incidente de uniformização de jurisprudência do Tribunal de Contas da União, ora vigente, subordinou a prescrição da pretensão punitiva do TCU ao prazo geral de dez anos (Código Civil, art. 205) , contado a partir da data da ocorrência do fato e interrompido pelo ato que ordenar a citação ou a oitiva da parte, conforme o disposto no Acórdão 1441/2016-TCU-Plenário.
	11.1. Por esse motivo, os julgados pelo Supremo Tribunal Federal, no MS 32201/DF, e pelo Superior Tribunal de Justiça, no REsp 1464480/PE, que decidiram pela aplicação do prazo prescricional quinquenal à pretensão punitiva do TCU, por lacuna legislativa e por analogia ao disposto no Decreto 20.910/1932 e nas Leis 9.784/1999 e 9.873/1999, não merecem acolhimento. 
	11.2. O Relator original deixou assente, em seu voto, duas considerações sobre a questão: (i) a não caracterização da prescrição da pretensão punitiva do TCU, relacionada às irregularidades dos contratos CT 111 e CT 112, segundo os critérios estabelecidos no Acórdão 1441/2016-TCU-Plenário; e (ii) o posicionamento pessoal do Ministro André Luís de Carvalho sobre o tema (peça 51, pp. 5-6) :
	'20. Não subsistiria, enfim, a eventual prescrição da pretensão punitiva do TCU sobre o presente caso concreto, nos termos do Acórdão 1441/2016-TCU-Plenário, ante a ausência do transcurso de mais de dez anos entre a ordem para a oitiva por meio do Acórdão 2319/2017-TCU-Plenário, em 11/10/2017, e o encerramento da subjacente fraude à licitação, a partir da celebração dos Contratos CT 111 e CT 112, em 07/07/2008. 
	21. Eis que, por meio do aludido Acórdão 1.441/2016, proferido na Sessão Extraordinária de 08/06/2016, o Plenário do TCU firmou o seu entendimento no sentido de que a prescrição da pretensão punitiva deve seguir a regra geral do prazo decenal, contado a partir do fato, em linha com o art. 205 do Código Civil brasileiro, interrompendo a contagem do aludido prazo com a ordem de citação, nos termos do art. 240, caput, da Lei 13.105 (Código Processual Civil) , de 2015. 
	22. Sem prejuízo, no entanto do respeito a esse entendimento do TCU, deve ser reiterada a minha ressalva, já registrada em vários outros julgados do Tribunal, no sentido de que, na ausência de lei específica, o TCU não deveria aplicar qualquer prazo prescricional sobre a referida pretensão punitiva ou, então, na pior das hipóteses, o Tribunal deveria aplicar a regra prescricional fixada pela Lei 9.873/1999, não só porque ela trata diretamente de prescrição no âmbito do direito administrativo sancionador, mas também porque, entre outras medidas, a aludida lei manda aplicar o prazo prescricional penal, quando a infração administrativa também configure crime, além de determinar expressamente que, diante de ilícito continuado ou permanente, a contagem do prazo deve iniciar no dia da cessação do aludido ilícito.
	23. A despeito, então, de registrar essa minha posição pessoal, o TCU deve promover a suscitada declaração de inidoneidade em desfavor da aludida empresa, diante do entendimento fixado pelo Acórdão 1441/2016-TCU-Plenário.'
	11.3. Passa-se ao reexame da prescrição da pretensão punitiva do TCU, segundo os critérios do Acórdão 1441/2016-TCU-Plenário.
	11.4. Aplicando as balizas do art. 205 do Código Civil, verifica-se o seguinte:
	Prescrição da pretensão punitiva caracterizada

	Termo inicial contado a partir da celebração do Contrato CT 101
	Tempo 
	 Acórdão 2.319/2017 
 (interrupção do prazo) 
	Tempo
	Acórdão 1.535/2020

	31/08/2007
	mais de 10 anos
	11/10/2017
	2 anos e 8 meses
	17/06/2020 
 (peça 50) 

	Prescrição da pretensão punitiva não caracterizada

	Termo inicial contado a partir da celebração do Contrato CT 111
	Tempo 
	 Acórdão 2.319/2017 
 (interrupção do prazo) 
	Tempo
	Acórdão 1.535/2020

	07/07/2008
	9 anos e 3 meses
	11/10/2017
	2 anos e 8 meses
	17/06/2020 
 (peça 50) 

	Prescrição da pretensão punitiva não caracterizada

	Termo inicial contado a partir da celebração do Contrato CT 112
	Tempo 
	 Acórdão 2.319/2017 
 (interrupção do prazo) 
	Tempo
	Acórdão 1.535/2020

	07/07/2008
	9 anos e 3 meses
	11/10/2017
	2 anos e 8 meses
	17/06/2020 
 (peça 50) 

	11.5. De acordo com este exame, conclui-se pela impossibilidade da aplicação de penalidade sobre a fraude relacionada ao Contrato CT 101, permanecendo hígida a pretensão punitiva em relação às irregularidades verificadas nas outras duas licitações (CT 111 e 112) . Tal entendimento confirma a manifestação do Relator original, contida no item 20 do voto condutor do Acórdão 1535/2020-TCU-Plenário (peças 50 e 51, p. 5) .
	11.6. O disposto nos itens 20, 21 e 23 do voto do Ministro-Relator (peça 51, pp. 5-6) ratifica a jurisprudência do TCU, ora vigente, acerca do prazo prescricional da pretensão punitiva, fixada no Acórdão 1441/2016-TCU-Plenário.
	11.7. Declarada a posição do Tribunal de Contas da União sobre a questão, o Ministro André Luís de Carvalho apenas deixou registrado o seu posicionamento pessoal (item 22 da peça 51, pp. 5-6) , ao relatar que, na ausência de lei específica, o TCU não deveria aplicar prazo prescricional ou deveria aplicar a regra da Lei 9.873/1999, que trata da prescrição no direito administrativo sancionador; que aplica o prazo prescricional penal, quando a infração também configurar crime, e determina o início da contagem do prazo no dia da cessação do ilícito continuado ou permanente. 
	11.8. Assim, ao contrário do que alega a recorrente, o voto do Ministro-Relator confirmou expressamente o entendimento firmado no Acórdão 1441/2016-TCU-Plenário, bem como não aplicou: (i) o afastamento do prazo prescricional; (ii) o prazo da prescricional penal; e (iii) o início da contagem do prazo no dia da cessação do ilícito. 
	11.9. É oportuno destacar que a ação de ressarcimento ao erário é considerada imprescritível pela jurisprudência do TCU até o momento. No julgamento do Recurso Extraordinário 636.886 (Tema 899 da repercussão geral) , o STF conferiu nova interpretação ao art. 37, § 5º, da Constituição Federal, fixando a tese de que 'é prescritível a pretensão de ressarcimento ao erário fundada em decisão de Tribunal de Contas'. 
	11.10. Note que a prescrição mencionada na decisão do STF não se aplica ao presente caso, visto que, no acórdão recorrido, o TCU não condenou a recorrente ao ressarcimento do erário (natureza reparatória) , mas tão somente a declarou inidônea para licitar por um ano (natureza punitiva) .
	11.11. Considerando que o acórdão proferido no RE 636.886 foi objeto de oposição de embargos declaratórios pela União em 14/08/2020, pendentes de julgamento, e que as pretensões de ressarcimento ao erário e punitiva devem observar o mesmo regime de prescrição na atividade de controle externo, é possível que esse julgamento do STF traga consequências para o TCU, que poderá vir a adotar para as pretensões reparatória e punitiva o regime de prescrição da Lei 9.873/1999, o que alterará, por consequência, o atual critério de prescrição da pretensão punitiva do TCU, fixado no Acórdão 1441/2016-TCU-Plenário. 
	11.12. Todavia, prevalece, neste momento, o prazo da prescrição da pretensão punitiva do TCU fundamentado no art. 205 do Código Civil e a nova discussão acerca do critério da prescrição diz respeito somente aos casos de condenação reparatória ao erário (débito) . 
	11.13. Do exposto, propõe-se a manutenção de penalidade aplicada do acórdão recorrido.
	Alegação de violação ao contraditório e à ampla defesa 
	12. A Skanska Brasil sustenta que o julgamento do TCU violou os princípios do contraditório e da legitima defesa, porquanto se apoiou em provas genéricas da existência do cartel, como sentenças judiciais da qual a recorrente não era parte, delações que versam sobre projetos não relacionados ao processo, o Contrato CT 091, que não é objeto deste processo, e documentos que não foram juntados aos autos (peça 70, pp. 3, 5, 7-10) .
	Análise
	13. A empresa Skanska Brasil Ltda. foi chamada em oitiva para que se manifestasse sobre as seguintes irregularidades: conluio entre as empresas e fraude às licitações da Repar que precederam os Contratos 0800.0035013.07.2 (CT 101) , 0800.0043363.08.2 (CT 111) e 0800.0043403.08.2 (CT 112) , no bojo de esquema criminoso conduzido, pelo menos, de 2003 a 2014, a partir das seguintes condutas ilícitas: a) combinação de preços; b) quebra de sigilo das propostas; c) divisão de mercado; d) oferta de propostas de cobertura para justificar o menor preço ofertado; e) combinação prévia dos resultados com o consequente direcionamento das licitações; e f) ausência de formulação de proposta para beneficiar a empresa escolhida pelo cartel. O Tribunal informou também que, diante da comprovação da fraude à licitação, poderia declarar a inidoneidade da licitante fraudadora para participar de licitações na Administração Federal e de licitações na Administração Pública estadual, distrital ou municipal com o aporte de recursos federais (peça 28, p. 1) .
	14. A inidoneidade da Skanska Brasil Ltda. declarada no Acórdão 1535/2020-TCU-Plenário (peça 50) fundamentou-se no conjunto probatório apontado pelo MP/TCU (itens 27 e 32 da peça 38, pp. 5-6) e acolhido pelo Ministro-Relator André de Carvalho (itens 5, 8, 10, 17-19, da peça 51, pp. 1-2, e 4-5) .
	15. A participação da empresa Skanska Brasil no grupo fraudador restou demonstrada no Termo de Colaboração 5, de Pedro José Barusco Filho, gerente executivo de engenharia da Petrobras, que, quando indagado sobre 'a existência de um cartel atuando na Petrobras', afirmou o seguinte (peça 8, p. 2) : 
	'[...] QUE afirma a atuação do cartel na Petrobras já se dava há muito tempo, mas foi facilitada a partir de 2006 até 2011, em razão do grande volume de obras de grande porte, sendo que o critério técnico de seleção das empresas da Petrobrás costumava sempre indicar as mesmas empresas do cartel e outras que eram 'simpatizantes', o que proporcionava as ações do cartel no sentido de dividir entre si as obras; QUE as empresas que compunham uma espécie de 'núcleo duro' do cartel eram em torno de 14 (quatorze) , isto é, a Camargo Correa, a Andrade Gutierrez, a Odebrecht, Setal/SOG-Óleo e Gás, a OAS, a UTC, a Skanska, a Promon Engenharia, a Techint, a Queiroz Galvão, a Engevix, a Mendes Júnior, a Schahin e a MPE; QUE essas eram as empresas mais convidadas, as mais atuantes dentro da Petrobras; [...] QUE embora não tenha participado de reuniões com as empresas do Cartel, o que eles faziam entre si era definir entre eles quem ganharia determinada licitação [...]'
	16. Ricardo Pessoa, dirigente da UTC Engenharia S.A, acrescentou o seguinte no Termo de Colaboração 28 (peça 6, p. 5, 7) :
	'[...] QUE os participantes da reunião mais ampla referiam-se a si mesmos como 'A MESA'; QUE, 'as mesas' funcionaram de 2006 a 2011; QUE, as mesas se reuniam cerca de três vezes ao ano e eram compostas por empresas que estavam no cadastro, ou seja: Odebrecht, OAS, Queiroz Galvão, Camargo Corrêa, Andrade Gutierrez, Mendes Júnior, Techint, Promon, EBE/MPE, Skanska, Engevix, Setal, GDK, Iesa; QUE, Setal, GDK, Iesa, EBE/MPE, nem sempre participavam da primeira reunião da 'mesa' porque não havia clareza se seriam ou não convidadas; [...] QUE, em relação à obra da Planta de Gasolina da Repar, Araucária/Paraná, a 'mesa' definiu que o vencedor seria o consórcio formado pela UTC, Odebrecht (Márcio Faria) e OAS (Agenor Medeiros) ; QUE, quem apresentou a 'proposta de cobertura', ou seja, já sabendo que não iriam ganhar, foi o consórcio formado pelas seguintes empresas: Camargo Corrêa, representada na época possivelmente pela pessoa de Leonel, e Promon, representada por José Otavio Alvarenga; QUE, nesse caso, só houve uma proposta cobertura [...]'
	17. O êxito do Consórcio UTC/Odebrecht/OAS no certame da carteira de gasolina da Repar, que resultou no Contrato 0800.0035013.07.2 (CT 101) , confirma o conluio retro delatado.  
	18. Este fato, aliado às reuniões que estabeleceram os papéis a serem exercidos por cada empresa integrante do grupo fraudador; à falta de propostas da empresa Skanska nas licitações que antecederam os contratos CT 101, 111 e 112; e à participação nessas licitações das empresas Odebrecht, UTC, OAS, Queiroz Galvão, Camargo Corrêa, Andrade Gutierrez, Mendes Júnior, Techint, Promon, EBE/MPE, Engevix, Setal, GDK, Iesa, Setal/SOG-Óleo e Gás e a Schahin (peça 38, p. 4) , evidenciam o envolvimento da empresa Skanska Brasil no esquema fraudulento. 
	19. Noutras palavras, a combinação prévia de resultados entre as empresas integrantes do grupo fraudador, relatadas nos termos de colaboração de Ricardo Pessoa e de Pedro José Barusco, somada à conduta da Skanska Brasil de não ter apresentado proposta nos procedimentos licitatórios dos CT 101, 111 e 112 (peça 38, p. 4 destes autos e peça 18, pp. 24-27, do TC Processo 011.856/2017-3) e à injustificada participação da empresa nessas reuniões, são indícios robustos e concordantes capazes de demonstrar a participação da empresa nas fraudes licitatórias.
	20. A existência de indícios vários e convergentes constituem prova de fraude a certame licitatório, conforme entendimento assentado nos Acórdãos 80/2020, de relatoria da Ministra Ana Arraes, 834/2014, de relatoria do Ministro André de Carvalho, 2.522/2012, de relatoria do Ministro Marcos Bemquerer e 1.293/2011, de relatoria do Ministro Augusto Sherman, todos do Plenário do TCU.
	21. A adjudicação do objeto do certame da carteira de propeno ao consórcio Skanska/Engevix (Contrato CT 097) , bem como a participação nessa licitação de empresas integrantes do grupo fraudador: UTC, Odebrecht, Promon e Techint (peça 30, p. 67) , apenas ratificam o envolvimento da Skanska Brasil no esquema fraudulento, já evidenciada nestes autos por outros elementos de prova.
	22. Não há como acolher a preliminar de violação do contraditório e da ampla defesa, em razão dos seguintes apontamentos.
	22.1. Há indícios convergentes e robustos que comprovam fraude licitatória.
	22.2. As sentenças judiciais acostadas aos autos não serviram de suporte à condenação da recorrente, sendo irrelevante para o caso o fato da Skanska Brasil não figurar como parte nos processos penais. 
	22.3. A expressa referência aos Contratos CT 101, 111 e 112 nos termos de colaboração de Ricardo Pessoa e Pedro José Barusco não é essencial para evidenciar a participação da Skanska no esquema fraudulento perpetrado nas licitações que precederam esses contratos.
	22.4. O Ministro-Relator deixou claro nos itens 12 e 14 de seu voto (peça 51, pp. 3-4) , que a peça 66 do TC Processo 021.481/2009-6 (comparação entre os valores estimados e os contratados para obras da Repar) e a peça 98 do TC Processo 010.546/2009-4 (planilha de controle da fraude às licitações obtida pela Polícia Federal) tratam-se de evidências adicionais das fraudes às licitações. Portanto, o desconhecimento desses documentos, não constante dos autos, não prejudicou a defesa da recorrente porque apenas ratificaram as evidências verificadas nas peças 6 e 8 destes autos e na peça 18, pp. 24-27, do TC Processo 011.856/2017-3, cujo teor a recorrente teve acesso, conforme as peças 99 e 101 do TC Processo 029.988/2017-9 e peças 66 e 68 do TC Processo 011.856/2017-3.
	22.5. No mesmo sentido, a referência ao Contrato CT 097 na decisão recorrida (peça 51, p. 5) apenas ratificou o modus operandi do grupo fraudador, já evidenciado nos autos por outros elementos de prova. 
	22.6. Assim, entende-se que não houve violação ao contraditório e à defesa da recorrente.
	Outros argumentos recursais 
	23. A empresa Skanska alega que:
	23.1. Não há competência do TCU para apurar a existência de crimes licitatórios, bem como não se aplicam ao caso o disposto nos arts. 90 e 93 da Lei de Licitações (peça 70, p. 3) .
	23.2. O acórdão recorrido condenou a recorrente unicamente pela suposta participação no cartel que teria afetado algumas licitações da Petrobrás, o que evidencia a extrapolação da competência do TCU, pois o único órgão competente para declarar a existência do cartel e a participação da recorrente no ilícito é o Cade, que ainda não proferiu sua decisão. Além disso, há o risco de bis in idem, porque a razão de decidir do TCU foi o cartel e não a fraude licitatória (peça 70, p. 3) . 
	23.3. O exame técnico da SeinfraOperações concluiu pela insuficiência de indícios da participação da Skanska nas fraudes à licitação investigadas (peça 70, pp. 3-4) .
	23.4. As provas genéricas não demonstram a participação da empresa no cartel e nas fraudes às licitações que teriam afetado os Contratos CT 101, 111 e 112, ou seja, não há evidência de autoria e materialidade de sua participação no cartel e nas fraudes que afetaram os contratos. A recorrente acrescenta que:
	23.4.1. Não se pode presumir que a falta de proposta licitatória decorreu exclusivamente de ordem do cartel e o ônus probatório recai sobre o TCU, que, somente diante da constatação da fraude à licitação, poderia condenar a recorrente à declaração de inidoneidade (peça 70, pp. 2, 4, 5 e 7) .
	23.4.2. A decisão da empresa de se abster de participar das licitações fundamentou-se em razões técnicas e comerciais (limitada capacidade técnica, operacional e financeira da empresa) , que se tornaram irrelevantes ao TCU, dando a entender que, uma vez convidada, é obrigatória a participação da empresa no certame. Além disso, a mera não apresentação de proposta não poderia ser considerada crime. E, caso o fosse, não cabe ao TCU avaliar se determinada conduta constitui ou não crime (peça 70, pp. 4-5 e 10-11) . 
	23.4.3. Nenhuma das provas que teriam subsidiado a decisão recorrida, inclusive documentos que sequer foram juntados aos autos, é hábil para demonstrar a individualização de conduta da Skanska Brasil, assim como o nexo causal entre essa conduta e a fraude investigada nos autos (peça 70, pp. 2-4) .
	23.4.4. Os termos de colaboração não mencionam as licitações dos Contratos 101 ,111 e 112 e são demasiadamente genéricos, servindo apenas como indício da existência do cartel, sem a comprovação da alegada fraude licitatória (peça 70, pp. 6-7) .	
	23.4.5. Paulo Roberto Costa, diretor de abastecimento da Petrobras, e Pedro José Barusco Filho, gerente de serviços da Petrobras, declararam que desconhecem a participação da Skanska no cartel e nas fraudes licitatórias (peça 70, pp. 6-7) .
	23.4.6. As declarações de Augusto Mendonça e Ricardo Pessoa não indicam que a supressão de propostas seria um dos mecanismos do cartel (peça 70, p. 7) . 
	23.4.7. A planilha de controle de fraude às licitações não vincula a conduta da Skanska Brasil aos projetos investigados nestes autos - peça 98, p. 5, do TC Processo 010.546/2009-4 (peça 70, p. 8) .
	23.4.8. Não há evidência de que essa planilha foi alterada posteriormente, como sugeriu o MP/TCU e o Ministro-Relator (peça 70, pp. 8-9) .
	23.4.9. O Contrato CT 097, que não é objeto deste processo e não foi identificado na referida planilha, foi utilizado pela SeinfraOperações para demonstrar a ausência de sobrepreço e de atuação do cartel na avença (peça 70, p. 9) .
	23.4.10. O apontamento pelo TCU de falhas na estimativa de custos do contrato CT 097 sugere também que as mesmas falhas ocorreram nas licitações investigadas. Assim, não há como alegar o sobrepreço nos contratos investigados (peça 70, p. 9) . 
	23.4.11. A celebração de contrato por valor inferior ao estimado pela Petrobras não se coaduna com a lógica de fraude, pois ninguém participa de uma fraude para ter prejuízo (peça 70, p. 9) .
	23.4.12. O Poder Judiciário entendeu que a licitação do CT 097 não foi afetada pelo cartel e realçou que o valor final do contrato, mesmo após todos os aditivos, ainda se encontrava 2% abaixo da estimativa da Petrobras (peça 70, p. 10) .
	Análise
	24. Esta Corte de Contas não apurou a existência de crimes licitatórios previstos na Lei 8.666/1993. Compete exclusivamente ao Tribunal de Contas da União, nos termos do art. 71, da Constituição Federal, 'aplicar aos responsáveis, em caso de ilegalidade de despesa ou irregularidade de contas, as sanções previstas em lei, que estabelecerá, entre outras cominações, multa proporcional ao dano causado ao erário' (inciso VIII) .
	25. Embora o mesmo fato possa ensejar análise na esfera judicial (processo de improbidade administrativa) , na esfera administrativa (processo administrativo de infração de ordem econômica) e na esfera do controle externo (processo de representação) , tem-se como corolário do princípio da independência das instâncias que as decisões prolatadas no âmbito do Conselho Administrativo de Defesa Econômica não têm influência conclusiva no processo de representação julgado pelo Tribunal de Contas da União.
	26. É também desnecessária a manifestação conclusiva do Cade para a declaração da existência de eventual cartel, uma vez que o Tribunal de Contas da União faz a análise do fenômeno do cartel apenas como pressuposto para a identificação da fraude licitatória, não fazendo um juízo definitivo sobre os aspectos econômicos da existência do cartel, cuja competência é do órgão administrativo (Cade) .
	27. Portanto, é irrelevante a conclusão do órgão administrativo de defesa econômica quanto à caracterização de eventual cartel, uma vez que o julgamento no âmbito do processo em curso no controle externo demanda apenas a comprovação de 'fraude comprovada à licitação', nos termos do art. 46 da Lei 8.443/1992, sendo a montagem do cartel apenas o meio de consecução do tipo previsto na norma sancionadora.
	28. Observe que a parte dispositiva do Acórdão 1535/2020-TCU-Plenário condenou a recorrente por fraude à licitação, nos termos do art. 46 da Lei 8.443/1992 (item 9.2 da peça 50) e não por participação em cartel. Assim, não há que se falar em extrapolação da competência do TCU ou do risco de bis in idem.
	29. Apesar de o exame técnico da SeinfraOperações ter concluído pela insuficiência de indícios da participação da Skanska nas fraudes às licitações realizadas no âmbito da Repar (peças 32-34) , esse exame não vincula o Tribunal, que pode ou não adotar tal análise técnica como razões de decidir (v.g. Acórdão 78/2017-TCU-Plenário, Relator: Ministro Bruno Dantas, e 6.294/2018 - 2ª Câmara, Relator: Ministro Vital do Rêgo) .
	30. O conjunto probatório acostado aos autos, examinado nos itens 17 a 23 desta instrução, demonstra a participação da empresa Skanska no esquema fraudulento das licitações que precederam os Contratos CT 101, 111 e 112. 
	31. A participação injustificada da Skanska nas reuniões realizadas com as empresas do grupo fraudador entre 2006 e 2011, aliada a não apresentação de proposta nos certames referentes aos Contratos CT 101, 111 e 112, constituem indícios robustos e convergentes que provam sua participação nas fraudes licitatórias. 
	32. Corrobora com essas evidências o êxito do consórcio Skanska/Engevix (vencedor) na licitação do Contrato CT 097, a qual participaram somente empresas do grupo fraudador: UTC, Odebrecht, Promon e Techint (peça 30, p. 67) . 
	33. No caso, não houve a mera presunção de que a falta de proposta licitatória para os Contratos CT 101, 111 e 1112 decorreu exclusivamente de ordem do grupo fraudador (cartel) . O convencimento do Tribunal firmou-se também nas informações contidas nos termos de colaboração, que relataram a participação da empresa Skanska nas reuniões que estabeleceram os papéis de cada empresa no esquema fraudulento que envolvia as obras da Petrobras. 
	34. Há manifesta razoabilidade na alegação da recorrente de que sua decisão de se abster de participar das licitações tenha se fundamentado somente em motivos técnicos e comerciais. Entretanto, a empresa Skanska não apresentou explicações sobre sua participação nas reuniões realizadas com o grupo fraudador. 
	35. A ausência de menção expressa das licitações dos Contratos 101 ,111 e 112 nos termos de colaboração não elide o conjunto de indícios robustos e convergentes verificado nos autos.	
	36. Reitera-se que as informações do Termo de Colaboração 28 comprovam a participação da Skanska na fraude à licitação do Contrato CT 101. Segundo o dirigente da UTC (peça 6) , em reunião realizada com as empresas Odebrecht, OAS, Queiroz Galvão, Camargo Corrêa, Andrade Gutierrez, Mendes Júnior, Techint, Promon, EBE/MPE, Skanska, Engevix, Setal, GDK e Iesa, definiu-se previamente que o vencedor da obra da planta de gasolina da Repar (CT 101) seria o consórcio formado pelas empresas UTC/Odebrecht/OAS e que a proposta de cobertura seria feita pelo consórcio Camargo Corrêa/Promon, como de fato ocorreu, conforme informou o MP/TCU à peça 38, p. 4.
	37. Observe que a empresa Skanska, junto com as demais empresas, tinha ciência prévia do arranjado êxito do Consórcio UTC/Odebrecht/OAS, escolhido pelo grupo fraudador para vencer o certame, assim como da proposta de cobertura do Consórcio Camargo Corrêa/Promon para justificar o menor preço ofertado.
	38. Esse conhecimento por parte da empresa Skanska e a sua abstenção de oferta de proposta, beneficiando o consórcio escolhido pelo cartel, junto com a falta de explicações da sua participação nas reuniões realizadas com o grupo fraudador, caracterizam seu envolvimento na fraude perpetrada na licitação que antecedeu o CT 101. Tal entendimento se estende aos certames relacionados ao CT 111 e 112, em razão da injustificada participação da Skanska nas reuniões do grupo fraudador e da falta de apresentação de propostas nesses certames.
	39. Registra-se que a individualização da conduta da recorrente, assim como o nexo de causalidade entre essa conduta e a fraude licitatória, são de difícil caracterização, visto que as ações desenvolvidas para burlar a competitividade dos certames são discretas justamente para conferir-lhes aparência de regularidade.
	40. O fato de Paulo Roberto Costa, diretor de abastecimento da Petrobras, e de Pedro José Barusco Filho, gerente de serviços da Petrobras, desconhecerem a participação da Skanska no cartel e nas fraudes licitatórias não é capaz de alterar o entendimento assentado sobre o conjunto de indícios convergentes que provam a participação da empresa Skanska na fraude perpetrada nos certames que antecederam os Contratos CT 101, 111 e 112.
	41. Da mesma forma, o fato de Augusto Ribeiro Mendonça e Ricardo Pessoa não terem relatado, nos termos de colaboração, que a Skanska teria deixado de participar das licitações da Repar por decisão do cartel, não afasta as evidências convergentes que demonstram a participação da recorrente nas fraudes licitatórias.
	42. Apesar de não vincular a conduta da Skanska Brasil aos certames dos Contratos CT 101, 111 e 112, a planilha de controle de fraude às licitações obtida com a Polícia Federal (peça 98, p. 5 do TC Processo 010.546/2009-4) é evidência adicional, que apenas reforça a participação da recorrente no esquema fraudulento, já demonstrada por outros elementos de prova.
	43. O firmamento de somente um contrato de serviços na modernização da Refinaria Repar (CT 097) e a ausência de prova de sobrepreço e de atuação do cartel na avença não isentam a empresa Skanska dos procedimentos licitatórios maculados e postos à análise nestes autos (CT 101, 111 e 112) . Embora haja forte correlação entre certame fraudado e execução contratual com superfaturamento, a constatação de superfaturamento não constitui requisito necessário para a caracterização de fraude à licitação. 
	44. Do exposto, entende-se que não há como acolher as razões apresentadas.
	CONCLUSÃO
	45. A prescrição da pretensão punitiva, segundo os critérios do Acórdão 1441/2016-TCU-Plenário, restou caracterizada somente em relação à irregularidade do Contrato CT 101, conforme apontou o Relator original no item 20 do voto condutor à peça 51, p. 5. Assim, propõe-se a manutenção da penalidade aplicada à recorrente no item 9.2 do acórdão recorrido. 
	46. Não houve violação ao contraditório e à defesa da recorrente, principalmente porque a peça 66 do TC Processo 021.481/2009-6 e a peça 98 do TC Processo 010.546/2009-4, não constante dos autos, tratam de evidências adicionais das fraudes às licitações e o desconhecimento desses documentos não prejudicou a defesa da recorrente.
	47. A combinação prévia de resultados entre as empresas integrantes do grupo fraudador, somada à conduta da Skanska Brasil de não apresentação de proposta nos procedimentos licitatórios dos CT 101, 111 e 112 e à injustificada participação da empresa nessas reuniões, são indícios robustos e concordantes capazes de demonstrar a participação da Skanska Brasil nas fraudes licitatórias.
	PROPOSTA DE ENCAMINHAMENTO
	48. Ante o exposto, submete-se à consideração superior a análise do pedido de reexame interposto pela empresa Skanska Brasil Ltda. contra o Acórdão 1535/2020-TCU-Plenário, propondo-se, com fundamento no art. 48 da Lei 8.443/1992:
	(a) conhecer o recurso e, no mérito, negar-lhe provimento;
	(b) dar ciência às partes, aos órgãos/entidades interessados, bem como aos demais cientificados do acórdão recorrido."
	4. Em face da relevância da matéria tratada e em sintonia com os procedimentos adotados quando da apreciação original do feito, solicitei a manifestação do Ministério Público junto ao TCU em relação ao presente recurso.
	5. Em resposta, o Procurador Sérgio Ricardo Costa Caribé elaborou parecer em que registra sua anuência à proposta de encaminhamento da unidade técnica, tecendo as seguintes considerações adicionais:
	" (...) de acordo com os critérios estabelecidos pelo Acórdão 1441/2016-TCU-Plenário - por meio do qual esta Corte de Contas apreciou incidente de uniformização de jurisprudência acerca da matéria -, constata-se a não incidência, no caso concreto, da prescrição da pretensão punitiva arguida pela empresa recorrente. As falhas que ensejaram a aplicação da penalidade ocorreram em 7/07/2008 (datas da celebração dos Contratos CT 111 e CT 112) , enquanto a realização da oitiva da empresa foi autorizada em 11/10/2017, com a prolação do Acórdão 2319/2017-TCU-Plenário, não tendo ocorrido, portanto, o transcurso de mais de dez anos entre o fato gerador das irregularidades e a data do ato que autorizou a oitiva da recorrente.
	6. De igual modo, não procede o argumento acerca da suposta violação ao contraditório e à ampla defesa, apresentado pela Skanska Brasil Ltda., em razão de o julgamento do TCU ter se fundamentado em provas alegadamente genéricas. Consoante asseverou a unidade instrutiva, a inidoneidade da empresa fundamentou-se no conjunto probatório indigitado pelo MP/TCU.  Naquela ocasião, no parecer da lavra do Subprocurador-Geral Paulo Soares Bugarin, registrou-se que 'o conjunto composto de relatos de colaborações premiadas, depoimentos prestados em ações penais, documentação apreendida pela Polícia Federal e resultados dos procedimentos licitatórios contém indícios robustos e concordantes que demonstram os procedimentos fraudulentos empreendidos e a participação da Skanska Brasil Ltda. nesses delitos' (peça 38, p. 5) .
	7. Na proposta de deliberação que precedeu o julgado recorrido, o Relator, Ministro André Luís de Carvalho, chamou atenção para o fato de o MP/TCU ter ressaltado 'a subsistência de robustas provas sobre a participação da Skanska Brasil Ltda. nas fraudes perpetradas em desfavor das licitações na Repar' (peça 51, p. 4) , tendo enumerado, no parágrafo 17 da aduzida proposta, diversos exemplos desses elementos probatórios. (...) 
	(...) 
	8. Com efeito, o Termo de Colaboração 5 firmado entre a Polícia Federal e Pedro José Barusco Filho, Gerente Executivo de Engenharia da Petrobras, já havia registrado 'QUE as empresas que compunham uma espécie de 'núcleo duro' do cartel eram em torno de 14 (quatorze) , isto é, a Camargo Correa, a Andrade Gutierrez, a Odebrecht, Setal/SOG - Óleo E Gás, a OAS, a UTC, a Skanska, a Promon Engenharia, a Techint, a Queiroz Galvão, a Engevix, a Mendes Júnior, a Schain e a MPE' (peça 8, p. 2) .
	9. Na mesma linha foi o Termo de Colaboração 28 - celebrado entre Ricardo Pessoa, dirigente da UTC Engenharia S.A., e o Ministério Público Federal -, no qual restou consignado 'QUE os participantes da reunião mais ampla referiam-se a si mesmos como 'A MESA'; [...] QUE as mesas se reuniam cerca de três vezes ao ano e eram compostas por empresas que estavam no cadastro, ou seja: Odebrecht, OAS, Queiroz Galvão, Camargo Corrêa, Andrade Gutierrez, Mendes Júnior, Techint, Promon, EBE/MPE, Skanska, Engevix, Setal, GDK e Iesa', como também 'QUE, em relação à obra da planta de gasolina da Repar, Araucária/Paraná, a 'mesa' definiu que o vencedor seria o consórcio formado pela UTC, Odebrecht (Márcio Faria) e OAS (Agenor Medeiros) ' (peça 6, pp. 5 e 7, grifamos) .
	10. Portanto, em consonância com a unidade instrutiva, avalio que tais declarações, em conjunto com as demais provas que constam dos autos, demonstram nitidamente a participação da empresa recorrente no esquema arquitetado com o intuito de viabilizar a fraude nas licitações da Petrobras. Ao recurso em análise, não foram acostados elementos aptos a elidir as irregularidades verificadas.  Desse modo, em razão de não terem sido fornecidos, pela recorrente, argumentos e documentos capazes de alterar o juízo de valor formulado na ocasião da apreciação do mérito desta representação, em consonância com a manifestação da Serur, reputo que deva ser negado provimento ao presente pedido de reexame.
	11. Diante do exposto, este membro do Ministério Público de Contas manifesta-se de acordo com a proposta de encaminhamento formulada pela unidade técnica."
	É o relatório.

Thalles Andrade Leite (OAB/DF 50.403), Tatiana Lins Cruz (OAB/SP 189.110), Cláudio Coelho de Souza Timm (OAB/DF 16.885) e outros, representando Skanska Brasil Ltda.; Geórgia Valverde Leão Romeiro (OAB/BA 18.578), Antônio Carneiro Maia Neto (OAB/RJ 138.278) e outros, representando Petróleo Brasileiro S.A.

Procurador Sergio Ricardo Costa Caribé

PEDIDO DE REEXAME. REPRESENTAÇÃO. APURAÇÃO DE POSSÍVEL PARTICIPAÇÃO DA EMPRESA SKANKA NAS FRAUDES OCORRIDAS NAS LICITAÇÕES PARA AS OBRAS DE MODERNIZAÇÃO DA REPAR. REJEIÇÃO DAS RAZÕES DE JUSTIFICATIVA. EMPRESA DECLARADA INIDONÊA PARA LICITAR COM A ADMINISTRAÇÃO PÚBLICA FEDERAL POR UM ANO. CONHECIMENTO DO RECURSO. SEGREGAÇÃO, PELO TRIBUNAL, DA ANÁLISE DOS FATOS EM RELAÇÃO ÀS REFINARIAS DA PETROBRAS. NECESSIDADE, PARA A CONDENAÇÃO, DE PROVAS ESPECÍFICAS, RELATIVAS A CADA UM DOS EMPREENDIMENTOS. EXISTÊNCIA APENAS DE INDÍCIOS GENÉRICOS. IMPOSSIBILIDADE DE APENAÇÃO NESTAS CIRCUNSTÂNCIAS. PROVIMENTO. INSUBSISTÊNCIA DO ACÓRDÃO RECORRIDO. ARQUIVAMENTO.

REPRESENTAÇÃO (REPR)

Secretaria de Recursos (Serur)

Atendidos os requisitos de admissibilidade previstos nos arts. 33 e 48 da Lei 8.443/1992, c/c os arts. 285 e 286 do RI/TCU, o expediente encaminhado pela empresa Skanska Brasil Ltda. pode ser conhecido como pedido de reexame contra o Acórdão 1535/2020-TCU-Plenário.
2.	A decisão recorrida decretou a inidoneidade da Skanska, por um ano, para participar de licitações que envolvam recursos federais, por integrar grupo de empresas que fraudou as contratações de obras de modernização na Refinaria Presidente Getúlio Vargas (Repar) da Petrobras.
3.	Mais especificamente, no caso examinado nestes autos, a empresa está sendo acusada de não oferecer proposta comercial em três licitações promovidas pela Petrobras, que resultaram nos Contratos CT-101, CT111 e CT112 em decorrência de uma ação coordenada com outras empresas, tudo com a intenção de burlar a natureza competitiva dos certames, propiciando vantagens indevidas ao grupo.
4.	Agora, em sede de recurso, a empresa alega, em síntese:
	i) não há ainda decisão do Conselho Administrativo de Defesa Econômica (Cade) que corrobore a tese da existência de cartel nas licitações da Repar, muito menos da participação da Skanska Brasil no referido esquema;
	ii) mesmo que tenha ocorrido fraude, não há qualquer evidência de participação da empresa nas ações irregulares que afetaram os contratos investigados neste processo;
	iii) a decisão da Skanska Brasil de não participar das licitações aqui investigadas foi fundamentada em razões técnicas e comerciais, não se podendo presumir que essa decisão decorra de qualquer tentativa de burla ou em conluio com outras empresas.
5.	Esses argumentos foram rejeitados tanto pela unidade técnica como pelo MP/TCU que, em consequência, propuseram o não provimento do presente pedido de reexame.
6.	Apesar de estar de acordo com a essência das análises lançadas nos autos, identifiquei a existência de uma peculiaridade, relativa à forma adotada pelo Tribunal para analisar a atuação de possível cartel nas obras de refinarias da Petrobras, que impossibilita a aplicação de sanção à empresa no caso em comento, como passo a esclarecer.
7.	O TCU desde 2009 já havia identificado a existência de graves distorções nas obras de modernização e adequação do sistema de produção da Repar. No TC Processo 010.546/2009-4, auditoria realizada no complexo industrial, identificou-se a existência das seguintes impropriedades: (i)  projeto básico deficiente ou desatualizado; (ii) ausência de parcelamento do objeto; (iii) orçamento incompleto ou inadequado; (iv) sobrepreço decorrente de preços excessivos frente ao mercado; e (v)  restrição à competitividade da licitação.
8.	Esses achados foram confirmados e ampliados a partir das investigações realizadas pela Polícia Federal e pelo Ministério Público Federal no âmbito da Operação Lava Jato.
9.	O enorme conjunto de provas coligidas a partir do depoimento de colaboradores e de documentos apreendidos naquela operação desvelou a existência de um grupo de empresas que atuava sistematicamente nas licitações da Petrobras com o objetivo de manipular os resultados em seu proveito. 
10.	De acordo com o que foi apurado, o cartel atuante na Petrobras teve composição variável no tempo. Em uma primeira fase, que perdurou até meados da década de 2000, a associação das empreiteiras, batizado de "Clube", era formado pelos seguintes grupos empresariais: 1) Odebrecht, 2)  UTC, 3) Camargo Correa, 4) Techint, 5) Andrade Gutierrez, 6) Mendes Júnior, 7) Promon, 8) MPE, 9) Setal - SOG. A partir de 2006, admitiu-se o ingresso de outras companhias no "Clube", o qual passou a ser composto por 16 (dezesseis) empresas: 10) OAS; 11) Skanska, 12) Queiroz Galvão, 13)  Iesa, 14) Engevix, 15) Gdk, 16) Galvão Engenharia. Inegável, portanto, a existência de um grupo formado com a intenção de manipular os resultados das concorrências da Petrobras, bem como a participação da empresa ora recorrente nas ações delituosas.
11.	Os ilícitos perpetrados por essas empresas envolviam a divisão de mercado, a combinação prévia de resultados e o consequente direcionamento das licitações. A operacionalização do esquema se dava mediante a formulação de propostas de cobertura, para justificar o preço ofertado pela empresa escolhida pelo cartel para ganhar a licitação, ou simplesmente pela não apresentação de proposta por parte de outras empresas, potenciais participantes.
12.	Como as ações desse grupo se disseminaram por vários empreendimentos da Petrobras, o TCU, por uma questão de racionalidade processual, criou autos específicos para investigar cada uma das três refinarias em que ficou evidenciada a ocorrência de fraude à licitação. Os respectivos processos e seus objetos são os seguintes:
	a) TC Processo 016.119/2016-9 - Refinaria Abreu e Lima, também denominada de Refinaria do Nordeste (Rnest) , em Ipojuca/PE;
	b) TC Processo 010.816/2017-8 - Complexo Petroquímico do Rio de Janeiro (Comperj) , em Itaboraí/RJ; e
	c) TC Processo 029.988/2017-9 - Refinaria Presidente Getúlio Vargas, conhecida como Refinaria do Paraná (Repar) em Araucária/PR.
13. 	De forma análoga, esses processos foram desdobrados em vários apartados, um para cada empresa envolvida, dentre os quais os presentes autos.
14.	Como consequência da forma como esta Corte de Contas organizou a apuração dos ilícitos - segregando o exame por refinaria - a responsabilização dos envolvidos também envolve a constatação de fatos ou indícios específicos, relacionados a cada um daqueles empreendimentos.
15.	Essa vinculação ocorre de uma forma natural quando a conduta em questão é do tipo comissiva, mas necessita maior atenção para restar caracterizada nos casos omissivos. Explico melhor.
16. 	Como já mencionado, em face da divisão de tarefas estabelecida pelo grupo, que implica graus diferentes de participação na concretização do ilícito, identificamos três tipos de condutas. A primeira é a da empresa que apresenta oferta, sabedora que será vitoriosa. A segunda é caracterizada pela apresentação de propostas com valores acima dos combinados com a vencedora, apenas para dar um verniz de legalidade ao certame. Finalmente, a terceira é representada pelas empresas que simplesmente não participam da competição.
17.	Foi a partir dessa distinção que o TCU fixou, por meio do voto condutor do Acórdão 1256/2019-TCU-Plenário, de relatoria do Ministro Benjamin Zymler, os parâmetros para a dosimetria da aplicação da sanção de inidoneidade às empresas que participaram do esquema fraudulento. Nessa decisão ficou estabelecida uma razão de proporcionalidade entre as penalidades, de forma a atribuir a condenação máxima (5 anos) à empresa que venceu o certame, 3 anos à que apresentou proposta de cobertura e 1 ano à interessada que se absteve de apresentar proposta.
18.	Nos dois primeiros casos, a ilicitude ocorre mediante uma ação comissiva das envolvidas, situação em que sua responsabilidade pode ser estabelecida simplesmente pela comprovação da prática do ato ilegal. Exemplificando: se a empresa X apresentou três propostas de cobertura para licitações da Repar, Rnest e Comperj, isso envolve a prática de três ilícitos distintos por meio de ações individuais próprias, restando evidente o concurso material, e, portanto, autoriza a aplicação cumulativa de três penas.
19. 	De forma similar, dentro da sistemática adotada por esta Corte para apurar as fraudes nas licitações da Petrobras, a possibilidade de aplicação de sanção, de forma cumulativa ou não, às empresas que não apresentaram proposta e não participaram do certame (ação omissiva) , requer que sejamos capazes de identificar condutas individualizadas em relação a cada um dos empreendimentos. Portanto, na medida em que os elementos de prova forem inespecíficos, se tornarão inadequados para lastrear a imposição da pena, além de possibilitarem a ocorrência de bis in idem, como comentaremos mais adiante.
20. 	Não obstante restar evidenciado que a Skanska integrava o grupo de empresas que se uniu em conluio, não existem, nos autos, provas de que a recorrente, de forma consciente, deixou de apresentar proposta nas concorrências da Repar com a intenção de auxiliar a ação delituosa dos demais envolvidos. Este fato foi reconhecido pela Secretaria Extraordinária de Operações Especiais em Infraestrutura (SeinfraOperações) ao instruir no mérito o presente feito, conforme excerto de sua instrução (peça 32) abaixo reproduzido:
	"113. Há que se ressalvar, contudo, que as imputações feitas no âmbito da presente representação, circunscrevem-se às obras da Repar, em especial aos Contratos 0800.0035013.07.2 (CT 101) , 0800.0043363.08.2 (CT 111) e 0800.0043403.08.2 (CT 112) , e que, nesse aspecto, deve-se reconhecer as alegações do defendente quanto à insuficiência dos indícios da participação da empresa Skanska Brasil nas fraudes às três licitações em questão.
	114. No caso em questão, há indicações que apontam para a possibilidade de que a representada, mesmo fazendo parte do cartel de empresas, não tenha participado das fraudes no âmbito estrito à Repar.
	115. É válida a alegação da defesa, e deve ser considerado, o fato de a empresa ter participado e vencido um dos certames da Repar (Contrato CT 097) e realizado a obra com valores abaixo do inicialmente estimado pela Petrobras (valor final com aditivo 2% inferior ao estimado) .
	116. Quanto a essa questão é oportuno trazer trecho da instrução produzida pela SeinfraPetroleo (TC 021.481/2009 6, peça 66) que tratou da reavaliação dos valores contratados no âmbito do contrato CT 111 da Repar (um dos contratos de grande vulto mencionado) , no qual a UT expõe dados com expressivas indicações sobre a forma de atuação do cartel em questão.
	'375. Comparando-se os valores contratados com os previstos pela Petrobras em suas estimativas, nota-se que na Repar os contratos foram firmados, em sua maioria, acima do valor base da estimativa da Companhia. Em média, as contratações em comento ficaram 14% acima do valor base estimado, conforme a Tabela 11 abaixo.
	Processo
	Situação
	Contrato
	Valor contratado*
	Valor Estimado*
	Diferença

	Processo 021.478/20090
	Apensado
	CT 099
	70.806.880,34
	80.330.405,00
	-12%

	Processo 021.480/20099
	Apensado
	CT 107
	42.615.539,37
	48.375.613,84
	-12%

	Processo 021.477/20093
	Apensado
	CT 098
	55.849.018,96
	99.030.580,29
	-44%

	Processo 021.484/20098
	Apensado
	CT 117
	38.230.597,43
	41.099.932,09
	-7%

	Processo 021.479/20098
	Apartado
	CT 101
	1.821.012.130,93
	1.527.535.486,93
	19%

	Processo 021.481/20096
	Apartado
	CT 111
	2.252.710.536,05
	2.076.398.713,04
	8%

	Processo 021.482/20093
	Apartado
	CT 112
	2.488.315.505,20
	2.093.988.284,45
	19%

	Processo 023.597/20090
	Apartado
	CT 149
	517.859.221,58
	436.674.880,57
	19%

	TOTAL
			7.287.399.429,86
	6.403.433.896,21
	14%

	Obs.: *valores com a provisão para a chamada "verba de chuva".
	376. A Tabela 11 demonstra que aqueles contratos em que, em princípio, não há indício de atuação do cartel, existiu a contratação com desconto em relação ao valor base da estimativa da Petrobras (percentuais negativos) .
	377. Já os contratos das empresas, ao que tudo indica, cartelizadas, ficaram todos acima (CT 101, CT 111 e CT 112) . Há que se relembrar, ainda, que muitas dessas estimativas tiveram seus valores revistos para cima. Se forem considerados os valores iniciais, as diferenças ultrapassam a casa de 20%.'
	117. Como se verifica, apesar de o Contrato CT 097, executado pela Skanska Brasil, não figurar entre os mencionados na Tabela 11 transcrita, ele apresenta as mesmas condições (percentual negativo entre valor contratado e valor estimado) daqueles contratos em que não houve indicação de atuação do cartel. Portanto, é razoável também a alegação de que esses fatos não se coadunam com a lógica do cartel.
	118. Reportando-se então ao Acórdão 2319/2017-TCU-Plenário, foi determinada oitiva das empresas para que essas se manifestassem em relação ao conluio e fraudes às licitações ocorridas no âmbito da Repar, conforme se verifica no item 9.2.2 do referido acórdão:
	'9.2.2. irregularidades: conluio entre as empresas e fraude às licitações da Repar que precederam o Contrato 0800.0035013.07.2 (CT 101) , o Contrato 0800.0043363.08.2 (CT 111) e o Contrato 0800.0043403.08.2 (CT 112) , no bojo de esquema criminoso conduzido, pelo menos, de 2003 a 2014, a partir das seguintes condutas ilícitas: a) combinação de preços; b) quebra de sigilo das propostas; c) divisão de mercado; d) oferta de propostas de cobertura para justificar o menor preço ofertado; e) combinação prévia dos resultados com o consequente direcionamento das licitações; e f) ausência de formulação de proposta para beneficiar a empresa escolhida pelo cartel;'
	119. Portanto, no que se refere às fraudes ocorridas na Repar, não há elementos nos autos que indiquem com suficiência a participação da empresa Skanska Brasil, embora haja indícios contundentes de que esta empresa tenha sido partícipe no cartel em questão, cartel este que não teve a sua atuação restrita a este empreendimento.
	120. Do exposto, acolhem-se as alegações do defendente quanto à insuficiência dos indícios de participação da Skanska Brasil no conluio e fraudes às licitações da Repar." (grifei) 
21.	Esse entendimento acabou não sendo acolhido pelo Tribunal quando do julgamento inicial deste processo. Venceu a tese defendida, na ocasião, pelo MP/TCU, que fez as seguintes ponderações:
	"25. Com as devidas vênias (...) divirjo do encaminhamento proposto pela unidade técnica, pois considero que há nos autos elementos suficientes para a caracterização da participação da Skanska Brasil Ltda. nas fraudes cometidas sobre as licitações da Repar.
	26. O fato de a empresa haver firmado somente um contrato no âmbito dessa refinaria e de não haver sido apontado sobrepreço nessa avença não atesta a isenção da Skanska Brasil nos procedimentos licitatórios maculados e postos à análise neste processo de controle externo. Embora haja forte correlação entre certame fraudado e execução contratual sobreprecificada, a constatação do superfaturamento não constitui requisito necessário para a caracterização de fraude à licitação.
	27. Ao contrário, o conjunto composto de relatos de colaborações premiadas, depoimentos prestados em ações penais, documentação apreendida pela Polícia Federal e resultados dos procedimentos licitatórios contém indícios robustos e concordantes que demonstram os procedimentos fraudulentos empreendidos e a participação da Skanska Brasil Ltda. nesses delitos.
	28. Em função das investigações realizadas no âmbito da Operação Lava Jato, comprovou-se que o esquema fraudulento se operou no mínimo entre 2003 e 2014, havendo diversas provas, obtidas mediante ações de busca e apreensão, da promoção de diversas reuniões do grupo fraudador para deliberar sobre a distribuição entre os participantes das oportunidades de contratações futuras da Petrobras. 
	29. Nesse sentido, observa-se, por exemplo, nos elementos juntados aos autos de auditoria (TC Processo 010.546/2009-4, peça 98, p. 5) , que a Skanska Brasil Ltda. já participava desses encontros pelo menos desde março/2006, portanto antes da licitação relativa ao contrato que firmou no âmbito da Repar. Na planilha mencionada agora como exemplo, observa-se a indicação da Skanska Brasil (SKK) como interessada por alguns contratos da Petrobras. A ausência de menção a interessados na licitação de propeno da Repar nessa planilha específica não exclui a negociação posterior em favor da Skanska Brasil, pois se sabe que as tabelas do conluio eram dinâmicas e contemplavam atualizações ao longo dos vários encontros.
	30. Em sua defesa, a empresa anexou às suas alegações o Relatório Final da Comissão Interna de Apuração formada pelo DIP DABAST 38/2015 (peça 30, pp. 46-114) , em que se apresentam as conclusões de uma auditoria interna da Petrobras sobre as contratações da Repar. Nesse documento, verifica-se que o certame da carteira de propeno, que resultou no CT 097, contou com quatro propostas: Consórcio Skanska/Engevix (vencedor) , Consórcio UTC/Odebrecht, Promon e Techint (peça 30, p. 67) . Percebe-se que as três propostas perdedoras foram submetidas por empresas integrantes do grupo fraudador descoberto. Tendo em vista o modus operandi desse grupo, essa situação configura indícios de que tais ofertas constituíam propostas de cobertura.
	31. Além disso, consta nesse relatório de apuração interna que a Petrobras adotara, nesse certame, a prática irregular de revisar sua estimativa orçamentária após o recebimento das propostas (peça 30, p. 107) . Esse procedimento foi determinante para que a proposta do Consórcio Skanska/Engevix fosse classificada, caso contrário o preço ofertado seria considerado inexequível segundo as regras do convite. Essa conduta da contratante foi apontada, pela comissão interna avaliadora, como indevida e comum nos procedimentos licitatórios fraudados.
	32. Conforme relatado nos autos, a responsabilidade da Skanska Brasil Ltda. se fundamenta nos elementos que indicam sua participação no grupo fraudador, em que teriam sido distribuídas previamente as contratações de interesse de cada empresa, englobando inclusive empreendimentos além da Repar, com a definição do papel a ser exercido por cada integrante nos diversos certames, de forma a prover aparência de regularidade. A simples ausência de menção à participação da Skanska Brasil nas licitações examinadas nestes autos em nada aproveitaria à defesa da empresa, tendo em vista que a responsabilização avaliada se fundamenta em elementos mais abrangentes que os dados restritos a cada certame.
	33. Registro, ainda, que inexiste ilegalidade nos documentos comprobatórios da irregularidade narrada, dado que foram obtidos a partir da disponibilização pública feita pelo juízo criminal que cuida da Operação Lava Jato e foram devidamente submetidos ao contraditório, mediante a oitiva da responsável. Portanto, a simples negativa de envolvimento no conluio não bastaria para rechaçar essas evidências.
	34. Assim, considero que existem elementos robustos para concluir pela participação da Skanska Brasil Ltda. nas fraudes a licitações da Petrobras, afirmação que conta com a concordância da SeinfraOperações. Compreendo estar suficientemente evidenciada, outrossim, a atuação da empresa nas fraudes relativas à Repar, em especial nas discutidas nestes autos." (destaquei) 
22. 	Observa-se que os argumentos que fundamentaram a condenação da recorrente referem-se todos à sua participação no grupo de empresas fraudadoras. Não há menção a nenhuma prova específica, relativa às licitações da Repar, mas apenas a "elementos mais abrangentes que os dados restritos a cada certame". 
23. 	Importante ressaltar, contudo, que concordo com o MP/TCU quando ele afirma que o fato de não ter havido sobrepreço no único contrato em que a Skanka celebrou com a Repar (CT 097, que não faz parte das avenças examinadas neste processo) não implica, necessariamente, a isenção da Skanska Brasil em relação aos demais procedimentos. Mas essa discussão não me parece relevante para o mérito deste recurso, cujo cerne se centra no debate acerca da adequação do conjunto probatório para configurar a omissão dolosa da recorrente. 
24.	 A meu ver, o caráter genérico e inespecífico do conjunto probatório reunido neste processo o torna aplicável a qualquer situação em que a empresa não tenha apresentado proposta. Assim, se ao invés de desdobrar a análise da fraude em relação às refinarias o TCU tivesse desdobrado em relação aos contratos, o mesmo conjunto probatório conduziria à tripla apenação da recorrente (são três contratos na Repar, CT 101, CT 111 e CT 112) , com evidente bis in idem.
25. 	Por essa razão, mesmo sendo incontroverso que a Skanska participou do conluio ocorrido em várias licitações da Petrobras, não foram obtidos elementos suficientes, capazes de comprovar sua participação ativa no cometimento de fraudes nos certames relacionados à Repar. Neste contexto, uma vez que este processo se dedica, especificamente, ao exame de ilícitos ocorridos naquela refinaria, não vejo fundamento para apenar a empresa, motivo pelo qual seu recurso deve ser provido e, consequentemente, a decisão original deve ser tornada insubsistente.
	Desse modo, divirjo, pelas razões acima expostas, dos pareceres lançados pela unidade técnica e pelo MP/TCU e voto por que o Tribunal adote o acórdão que ora submeto à apreciação do Plenário.
TCU, Sala das Sessões, em 23 de fevereiro de 2022.
JORGE OLIVEIRA 
Relator